臺灣彰化地方法院民事判決　　　　　　　 95年度訴字第814號
　　原　　　告　三傑飼料股份有限公司
　　法定代理人　甲○○
　　訴訟代理人　陳佳俊律師
　　複　代理人　林基豐律師
　　　　　　　　李國源律師
　　被　　　告　丁○○
　　　　　　　　　　　　2號4.
　　　　　　　　丙○○
　　　　　　　　　　　　巷15.
　　共　　　同
　　訴訟代理人　柯開運律師
上列當事人間請求確認繼承權存在事件，本院於民國96年12月4
日言詞辯論終結，判決如下：
    主  文
原告之訴駁回。
訴訟費用由原告負擔。
    事實及理由
一、按訴狀送達後，原告不得將原訴變更或追加他訴，但被告同
    意者，不在此限，被告於訴之變更或追加無異議，而為本案
    之言詞辯論者，視為同意變更或追加，民事訴訟法第255 條
    第1 項第1 款、第2 項定有明文。查本件原告原依據繼承法
    律關係起訴請求：被告二人應連帶給付原告新臺幣（下同）
    2,000,000 元，及自89年1 月30日起至清償日止，按週年利
    率百分之五計算之利息，迨訴狀送達後，原告旋變更訴之聲
    明為：確認被告二人對被繼承人黃金土之繼承權存在，被告
    二人對於原告訴之變更，並未表示異議而為本案之言詞辯論
    ，已視為同意變更，核與前開規定相符，故原告為訴之變更
    應予准許。
二、原告起訴主張：
  (一)被告二人之被繼承人黃金土生前積欠原告債務累計達新臺幣
    5,402,700 元，原告原已依法就上開債務取得對黃金土及訴
    外人戊○○之債權憑證，並向臺灣花蓮地方法院（下稱花蓮
    地院）民事執行處聲請以95年度執字第856 號對被告二人聲
    請強制執行，詎於執行程序進行中，被告二人分別向花蓮地
    院聲明拋棄繼承，經花蓮地院先後以95年度繼字11 0號、95
    年度繼字第123 號准予備查在案。惟查參照最高法院判決意
    旨，法院就繼承人拋棄繼承之聲明准予備查，僅有確認之性
    質，並無確定私權之效力，是被告二人以事後已聲明拋棄繼
    承並獲得法院准予備查之函文，抗辯渠等無繼承權而非屬債
    務人云云，實乃逃避債務之舉。
  (二)被告二人於93年5 月15日黃金土死亡時，應已明確知悉，其
    雖辯稱渠等係遭執行法院執行時方知黃金土死亡情事，惟查
    ：
  (1)黃金土與前妻郭阿選（54年8 月10日離婚）所生三名子女分
    別為乙○○、丙○○、丁○○，三人為親兄弟妹關係，依常
    理及經驗法則，三人於平時自有所聯絡，且丙○○、乙○○
    前曾同設籍於彰化縣彰化市○○路○ 段348 巷159 號8 樓，
    嗣93年間乙○○遷入花蓮縣玉里鎮○○路○ 段92 號 ，該地
    與黃金土之地址僅相距1.7 公里，衡諸常情，以如此近之距
    離，豈有不知親生父親黃金土已經死亡之理，而乙○○與丙○○曾設籍同一戶籍，關係自然較為密切，應就其親生父親
    黃金土已死亡之事實有所聯絡才是。
  (2)由黃金土之再婚配偶戊○○於花蓮地院95年度繼字123 號事
    件中所述證詞可知，黃金土離婚後仍與其前妻郭阿選有所聯
    絡，且戊○○亦對其前妻所生之三名子女狀況知悉甚詳，而
    黃金土車禍受傷時，丁○○亦曾三次探望黃金土，黃金土過
    世時，戊○○亦曾由黃奕（黃金土、戊○○所收養之養女）
    聯絡黃金土與前妻所生子女等情事，足證被告二人確實於黃
    金土過世時，已知悉黃金土死亡之情。被告丁○○於聲明拋
    棄繼承事件中雖提出見證書稱其不知黃金土過世之情事，然
    此應係被告丁○○於遭強制執行中，為規避強制執行所為，
    以供卸責之用，至於黃奕、戊○○亦係於被告丁○○要求下
    ，始給予順水人情而出具上開見證書，故該見證書不足為證
    。
  (三)被告丁○○辯稱其非黃金土所親生，並提出其出生時之命書
    原本，惟依鈞院向花蓮縣玉里鎮戶政事務所（下稱玉里鎮戶
    政所）函調被告丁○○（原名黃明芬）之出生證明書及出生
    登記申請書，可知被告丁○○與黃金土有血緣關係。且自助
    產士出具之出生證明書可知，被告丁○○係44年12月9 日生
    ，農曆為44年10月26日，此與被告丁○○所提出之命書上出
    生之日期（農曆44年9 月29日）不同，該命書不知出自何人
    之筆，其上雖有取名明芬，但名為明芬之人何其多，故無從
    依此命書即可證明其上之明芬即為本件被告丁○○。此外，
    依醫院血親鑑定結果，縱認定被告丁○○與黃金土無血緣關
    係，惟於法律上被告丁○○仍為黃金土之繼承人。
  (四)聲明：確認被告二人對被繼承人黃金土之繼承權存在。
三、被告二人則以下列等語置辯：
  (一)被告丁○○並非黃金土之親生子女，其戶籍登記雖記載黃金
    土係其生父，惟此僅係黃金土向戶政機關偽報登記，且出生
    證明書、出生登記申請書並無法證明被告丁○○與黃金土之
    血緣關係。又黃金土並無收養被告丁○○，被告丁○○係宜
    蘭出生，親生父母為許連浦、許簡素珠，該二人皆已死亡，
    而郭阿選係被告丙○○之親生母親，並非被告丁○○之親生
    母親。況醫院鑑定結果，已證實黃金土與被告丁○○間實際
    上並無血緣關係，沒有事實上之父女關係。是被告丁○○對
    於黃金土並無繼承權存在。
  (二)被告二人與黃金土失聯甚久，並不知黃金土業已死亡，忽於
    95年3 月間，分別收到臺灣臺中地方法院（下稱臺中地院）
    95 年 度執助字第36 4號、鈞院95年度執助字第103 號執行
    命令，扣押被告丙○○之薪資及被告丁○○名下之銀行存款
    ，經被告丁○○向鈞院聲請閱卷，被告二人始於95年3 月28
    日知悉黃金土於93年5 月15日死亡及原告以被告二人係黃金
    土之繼承人為由，持花蓮地院89年度執字第5621號債權憑證
    ，聲請該院對被告二人為強制執行，再經花蓮地院分別囑託
    臺中地院、鈞院發執行命令扣押被告二人之薪資及存款等情
    事。被告二人知悉上情後，旋即先後於95年4 月6 日、同年
    4 月14日分別向花蓮地院具狀聲明拋棄繼承，並經該院分別
    准予備查在案。被告二人既於95年3 月間始知悉黃金土業已
    死亡之事實，則其分別於95年4 月6 日、同年4 月14日依法
    聲明拋棄繼承，並未逾民法第1174條第2 項所定拋棄繼承之
    2 個月法定期間。準此，被告二人既合法拋棄繼承，依法已
    喪失繼承權，其對黃金土已無繼承關係存在，故原告之請求
    於法顯有未合。
  (三)被告丁○○於60年間即與黃金土失去聯絡而不曾來往，更不
    知道黃金土過世之事實，此有見證書一紙（附於花蓮地院95
    年度繼字第110 號拋棄繼承事件卷內）可證，該見證書並經
    見證人戊○○、黃奕親筆簽認無誤，花蓮地院始因而就被告
    丁○○所為拋棄繼承之聲明，准予備查。證人黃奕於鈞院所
    述：「黃金土死亡後，喪事是我媽媽處理，我有參與，黃金
    土的子女我媽媽說她都有通知，因為聯絡方式我媽媽比較清
    楚，‧‧黃金土這次車禍住院是我媽媽照顧，‧‧我媽媽說
    丁○○有過去看，‧‧」等語，核與其所見證之見證書內容
    不符，顯不實在。又證人戊○○、黃奕確有出具上開見證書
    ，證明被告丁○○於60年間即與黃金土失去聯絡，亦不知黃
    金土死亡之事實，此種文書一經見證人簽署，內容不易改變
    ，該私文書之真正，既經被告丁○○舉證證明為真實，依經
    驗法則，應較證人戊○○、黃奕嗣後任意改變之證詞，更為
    可採。另證人戊○○於花蓮地院95年度繼字第123 號拋棄繼
    承事件中就如何聯絡黃金土其他子女等情節，與其於鈞院審
    理中所述已有不符，並與證人黃奕於鈞院審理中所為之證詞
    迥異，復與上開見證書所載內容不合，顯示證人戊○○所為
    之證詞與事實不符，不得採為不利於被告二人之證據。考證
    證人戊○○、黃奕之所以為與見證書內容不同之證述，純係
    因恐戊○○之親生子（按依戶籍資料所示，應係養子）黃東
    華之長子黃俊山與長女黃秋子所共有、已遭原告聲請查封登
    記之坐落新竹縣湖口鄉○○段791 地號土地及同段573 建號
    房屋遭拍賣，而意圖轉嫁該債務於被告二人，始為不利於被
    告二人之證述，自不足採信。
  (四)衡諸常理，黃金土係於93年5 月15日死亡，93年6 月3 日出
    殯，期間長達18日，有充裕時間可以詳細問明黃金土全體家
    族成員之姓名，且依據臺灣民間習俗，死者如有長孫，絕不
    得遺漏，倘證人戊○○或黃奕有聯絡被告二人，必定會詢問
    子女姓名及人數，以印製於訃文上，亦會將長孫列載於訃文
    ，以示對亡者之尊崇，惟訃文竟未列載被告丙○○之長子黃
    俊翔，卻未遺漏黃金土已故養子黃東華之長子黃俊山。又證
    人戊○○證稱被告丁○○有帶子女去探病，何以訃文亦無列
    載被告丁○○之子女？再者，黃金土因車禍致死乙案，從檢
    察官於93年5 月17日相驗起至偵查、審判期間，均由證人戊○○、黃奕出庭，有該案卷證可憑，倘證人戊○○或黃奕確
    有通知被告二人，則被告二人必定會對肇事者劉芷榕一併訴
    請損害賠償，豈有置之不問之理？職此，可見證人戊○○、
    黃奕根本未通知被告二人，被告二人當時確實不知黃金土已
    去世之事實。
  (五)綜上所述，被告丁○○確非黃金土之親生女，與黃金土並無
    繼承權關係存在，且被告二人確實不知黃金土死亡之消息，
    渠等於事後知悉後，旋於2 個月內依法聲明拋棄繼承，並經
    准予備查，則原告請求確認被告二人對於黃金土之繼承權存
    在，顯無理由。
  (六)聲明：原告之訴駁回。
四、兩造不爭執事項
  (一)原告與被繼承人黃金土間有金錢債務糾紛，原告已取得對黃
    金土之債權憑證（其上記載已於花蓮地院92年度執字第6401
    號執行事件受償2,385,546 元），並向花蓮地院對被告二人
    （以渠等係黃金土繼承人之身分為之）聲請強制執行，惟於
    執行程序進行中，被告二人分別於95年4 月7 日、95年4 月
    17日（以上日期均係法院受理繫屬日期）向花蓮地院聲明拋
    棄繼承，經先後准予備查在案。
  (二)黃金土係於93年5 月15日死亡。
  (三)被告丙○○係黃金土、郭阿選之親生子，與黃金土具有直系
    血親關係。
  (四)就目前戶籍登記資料所載，被告丁○○（原名黃明芬）資料
    欄內記載「父」為黃金土。
  (五)對於(1)花蓮地院89年度執字第5621號債權憑證影本、(2)玉里
    鎮戶政所函暨檢附之出生登記申請書、出生證明書、(3)新竹
    縣湖口鄉○○段791 地號土地登記謄本暨同段573 建號建物
    登記謄本、(4)臺中榮民總醫院函暨所附血親鑑定書、(5)黃金
    土、郭阿選、乙○○及被告丁○○、丙○○戶籍謄本、(6)花
    蓮地院89年度票字第616 號本票裁定事件、89年度執字第56
    21號、92年度執字第6401號、95年度執字第856 號執行事件
    、95年度繼字第110 、123 號拋棄繼承事件、臺中地院95年
    度執助字第364 號執行事件、本院95年度執助字第103 號執
    行事件、臺灣士林地方法院（下稱士林地院）94年度交簡字
    第33號刑事案件等卷宗資料之形式上真正不爭執。
五、綜合兩造陳述，茲就本件主要爭點分述如下：
  (一)被告丁○○部分：
    按文書，依其程式及意旨得認作公文書者，推定為真正，民
    事訴訟法第355 條第1 項固定有明文。惟此所謂「推定」，
    並無擬制法律效果之效力，其仍容許利害關係人以反證推翻
    之，況此所指「推定為真正」者，僅係形式上之真正，至於
    實質上之真正亦即證據證明力如何，仍需依據兩造所舉證據
    綜合評價。查被告丁○○之戶籍登記資料（戶籍謄本等）雖
    記載其「父」為黃金土，然被告丁○○並非被告丙○○之親
    妹妹，被告二人間並無血緣關係等情，已據被告丙○○於本
    院審理中陳明在卷，核與被告丁○○所述相符。且本件經本
    院囑託臺中榮民總醫院對被告二人採取檢體進行ＤＮＡ血緣
    鑑定，其鑑定結果認為依據染色體ＤＮＡ　ＳＴＲ單倍型分
    型（血緣關係指數為0.0000000） 及參考血緣關係指數表，
    可以否認被告丁○○、丙○○具有兄妹關係等情，有該醫院
    函暨所附血親鑑定報告在卷可憑，此亦為兩造所不爭。而被
    告丙○○係黃金土之親生子，已如前述，則依血緣鑑定結果
    ，應已足以判斷被告丁○○與黃金土間並非直系血親關係。
    被告丁○○既非黃金土之親生女，則有關戶政機關用以管理
    戶籍登記之資料縱使仍記載二人為父女關係，亦難認被告丁○○於黃金土死亡後，當然繼承黃金土所遺留之權利義務。
    是被告丁○○對黃金土並無繼承權存在，應堪認定。被告丁○○既無須繼承黃金土之權利義務，則有無聲明拋棄繼承及
    其聲明拋棄繼承時間為何，均不影響其無繼承權之事實。
  (二)被告丙○○部分：
  (1)查黃金土之戶籍地址雖一直設籍於花蓮縣玉里鎮，然其實際
    上自91、92年間即已由花蓮縣玉里鎮移居他處，初期先至桃
    園縣中壢市居住，嗣即遷往臺北市○○○路居住，黃金土生
    前係與再婚配偶戊○○同住等情，業據證人即黃金土、戊○○之養女黃奕（原名黃美文）到庭證述在卷，且依花蓮地院
    89年度執字第5621號卷內資料所示，黃金土及證人戊○○於
    89年間該案進行強制執行時已遷居桃園縣平鎮市（花蓮縣玉
    里鎮戶籍所在地之房屋已遭查封，並進行拍賣），再者，黃
    金土係於93年3 月17日在臺北市○○○路、承德路口發生車
    禍，延至同年5 月15日在臺北市死亡之事實，亦經本院調取
    士林地院94年度交簡字第33號刑事案件卷宗（含93年度偵字
    第5956號偵查卷）核閱屬實。揆諸上情，黃金土最晚於89年
    間即已遷出花蓮縣玉里鎮，嗣並前往臺北市定居，其雖未併
    同遷移戶籍地址，然其生活圈顯已移往臺北地區，除可能偶
    一返回戶籍地外，難認其與原生活圈即戶籍所在地仍有密切
    之聯繫。又實際居住地與戶籍地非屬同一之情形，於現今社
    會比比皆是，實難以戶籍地址相同或距離甚近，即推論該等
    設籍者間往來頻繁或聯絡密切。況依卷附乙○○戶籍謄本所
    載，乙○○係於黃金土死亡之後即93年10月13日始自彰化市
    遷移戶籍至花蓮縣玉里鎮○○路○ 段92號，故原告以乙○○
    與被告丙○○曾設戶籍於彰化市同址及乙○○事後遷移戶籍
    至距離黃金土戶籍地址僅1.7 公里之花蓮縣玉里鎮○○路址
    為由，遽而推論乙○○於黃金土死亡時應已知悉，並進而推
    論被告丙○○因與乙○○有所聯繫，應亦已知悉黃金土死亡
    之事實，恐嫌速斷，且屬無據。
  (2)證人戊○○雖到庭證稱：黃金土之喪事係伊辦理，伊有通知
    丙○○，訃文也有寄給丙○○，出殯日丙○○也有去，丙○○有包白包2,000 元，訃文內未載丙○○之子女，係因伊不
    知渠等姓名，且葬儀社人員表示可以不用記載丙○○之子女
    云云，惟查依據證人戊○○於花蓮地院95年度繼字第123 號
    拋棄繼承事件及本院審理時所述等詞，可知其早已知悉被告
    丙○○育有子女，而黃金土係於93年5 月15日死亡，並於93
    年6 月3 日出殯，期間長達19日，依據民間習俗，死者如有
    嫡系長孫（黃金土之長男乙○○未婚無子嗣，次男丙○○之
    子為長孫），絕不可能遺漏，故倘證人戊○○確有聯絡被告
    丙○○，應會詢問其子女姓名以印製於訃文上，以示對亡者
    之尊崇，惟證人戊○○身為家族長者，竟未於訃文中列載被
    告丙○○之長子黃俊翔，反而列載黃金土已故養子黃東華之
    長子黃俊山，顯與常情不符。又縱使證人戊○○當時確實不
    知被告丙○○子女之姓名，然既得以電話聯絡被告丙○○，
    何以未於訃文定稿印製前再以電話詢問？況被告丙○○若已
    知悉上情並接獲訃文，其對於訃文內容焉有未表示異議之理
    ？再者，依一般習俗，子女為亡父治喪，乃天經地義之事，
    焉有類似外人贈送奠儀之禮？此外，證人戊○○於上開拋棄
    繼承事件中先稱通知黃金土子女之事情係黃奕處理云云，迨
    至本院審理時又改稱係其自行處理通知云云，其先後所述不
    一，參以證人戊○○同時身為上開債權憑證所列之債務人，
    復與證人黃奕同為黃金土之繼承人，必須承擔對原告所負債
    務之清償責任，所為證詞可信度為何，非無疑義。至於證人
    黃奕雖到庭證稱：黃金土死亡後，喪事係伊母親（指戊○○
    ）辦理，戊○○說她均有通知黃金土之子女；有印製訃文，
    親族名單係戊○○提供的，有將訃文給丙○○，係戊○○處
    理的，寄的或請親友轉交，伊不清楚；告知被告丙○○辦喪
    事之事情，係戊○○通知的，係戊○○打電話或透過親友，
    伊不清楚等語，然其所知或係據戊○○轉述而來，或不清楚
    詳情，實無法據此而認定被告丙○○確有於黃金土死亡辦理
    喪事之初，即接獲告知之事實。另證人黃奕於本院審理時已
    證稱：黃金土車禍住院期間，丙○○有無去過，伊不確定，
    伊未親眼目睹等語，另證人戊○○於本院審理時亦證稱：黃
    金土發生車禍住院後，丙○○有無去看過，伊不清楚，伊未
    親自告知丙○○等語，則被告丙○○對於黃金土發生車禍住
    院一事顯不知情，否則，除非親子關係不和諧或久未聯絡、
    甚至失聯外，身為子女者對於父親遭遇重大車禍頻臨死亡之
    際，焉有未現身前往探視關心之理？再者，黃金土發生車禍
    後，僅有證人戊○○、黃奕對肇事者提出告訴，事後亦僅由
    證人戊○○、黃奕與肇事者達成民事調解暨領取強制汽車責
    任保險理賠金等情，業經本院審閱士林地院94年度交簡字第
    33號刑事案件全卷無誤，此與一般常情係由全體繼承人與肇
    事者併列調解筆錄實有不符，亦有違經驗法則，顯示被告丙○○於黃金土死亡之初，對於黃金土死亡之事實確實未及時
    知悉。此外，被告丙○○之生母郭阿選於54年間即與黃金土
    離婚，當時被告丙○○僅14歲，其跟隨郭阿選遷居他處而與
    黃金土久未聯絡，所在多有，非無可能，及至郭阿選於91年
    6 月24日死亡（有戶籍謄本可參），更可能從此失聯。故被
    告丙○○辯稱於初期不知黃金土死亡，係事後始知悉等語，
    難謂無據。
  (3)按繼承人得拋棄其繼承權，前項拋棄，應於知悉其得繼承之
    時起2 個月內以書面向法院為之，並以書面通知因其拋棄而
    應為繼承之人，但不能通知者，不在此限，民法第1174條定
    有明文。查原告係於95年1 月26日向花蓮地院對被告丙○○
    聲請強制執行，並由該法院囑託臺中地院扣押被告丙○○在
    第三人環湖貨運股份有限公司處任職之薪資債權，被告丙○○於95年3 月27日收受扣押執行命令，旋於同年月28日提出
    聲明異議，復於同年4 月7 日向花蓮地院聲明拋棄繼承，經
    該院准予備查在案等情，已據本院調取相關卷宗核閱屬實，
    則被告丙○○辯稱其對於繼承之事實知悉在後，並已於法定
    期間內聲明拋棄繼承等語，洵屬有據。被告丙○○既已於法
    定期間內合法拋棄繼承，其對於黃金土自無繼承權可言。
  (三)綜上所述，被告二人對黃金土應無繼承權存在。
六、從而，原告依據繼承法律關係，請求確認被告二人對黃金土
    之繼承權存在，為無理由，應予駁回。
七、本件事證已臻明確，兩造其餘攻擊或防禦方法暨所提證據，
    經核與本件判決結果並無影響，毋庸一一論述，併予敘明。
八、訴訟費用負擔之依據：民事訴訟法第78條。
中　　華　　民　　國　　96　　年　　12　　月　　20　　日
  　　　　　　　　民事第二庭    法   官    陳連發
以上正本係照原本作成。
如對本判決上訴，須於判決送達後20日內向本院提出上訴狀。
中　　華　　民　　國　　96　　年　　12　　月　　20　　日
                                 書記官    彭月美
